【裁判字號】    90,重訴,2387
【裁判日期】    920425
【裁判案由】    返還所有物
【裁判全文】
臺灣臺北地方法院民事判決  九十年度重訴字第二三八七號
    原      告    中鼎工程股份有限公司
?
    法定代理人    甲○○
    訴訟代理人    林慶苗律師
    複  代理人    姚昭秀律師
                  林炎平律師
    被      告    大穎企業股份有限公司      設苗栗縣竹南鎮公館里七鄰大埔頂
                              .
    法定代理人    丙○○      .
    訴訟代理人    陳雲進律師
    被      告    易欣技術工程股份有限公司  設台北市○○○路○段一○一號四
                              .
    法定代理人    乙○○      .
右當事人間請求返還所有物事件，本院判決如左：
    主    文
被告應將如附表所示之五座ＰＶＣ塔槽設備半成品及材料返還原告。
訴訟費用由被告負擔。
本判決於原告以新臺幣壹仟零伍拾捌萬元或同面額之中國國際商業銀行大安分行無記
名式可轉讓定期存單供擔保後得假執行。但被告大穎企業股份有限公司如於假執行程
序實施前，以新臺幣仟壹佰柒拾壹萬捌仟陸佰捌拾元，為原告預供擔保，得免為
假執行。
    事    實
甲、原告方面：
（一）聲明：除供擔保之金額外，如主文所示。
（二）陳述：
  １、原告中鼎工程股份有限公司於民國八十八年三月二十三日與被告易欣技術工程
      股份有限公司（下稱易欣公司）簽訂承攬大穎ＰＶＣ廠七十九座塔槽設備製作
      工程合約書，惟因被告易欣公司財務困難無法繼續履行契約義務，故原告業已
      於九十年五月二十九日以存證信函催告被告易欣公司應就系爭工程函覆原告決
      定復工與否或終止合約，於未獲該公司任何回應後，原告復再行於同年七月五
      日以存證信函終止雙方承攬契約。惟契約終止後原告尚留有如附表所示五座完
      成初步製作之ＰＶＣ塔槽設備及材料於被告大穎企業股份有限公司（下稱大穎
      公司）彰濱工業區線西廠，總價值約新台幣（下同）三千一百七十一萬八千六
      百八十三元。詎被告大穎公司主張系爭設備均屬該公司所有，經原告迭次催告
      返還均未獲被告大穎公司返還。
  ２、依原告與被告易欣公司之工程合約書第六條約定可知，原告與被告易欣公司間
      就系爭承攬工程之材料、人力及技術均由原告所提供，故雙方乃成立「工作物
      供給契約」（俗稱『包工包料』），在此一類型契約規範下，其工程材料既為
      承攬人所提供而非僅約定完成一定工作，故工作物之所有權則仍應由材料所有
      人，即工作物供給契約之承攬人所有，據此雙方在所有權（工作物財產權）的
      移轉應適用一般買賣之規定，應以『交付』作為危險移轉及利益承受之時點。
      該工程已完成之工作物部分於交付定作人受領前，其所有權依法仍應歸屬於承
      攬人即原告所有。原告業己終止前開承攬契約，且系爭設備並未經定作人（即
      被告易欣公司）驗收受領，故其所有權仍應屬於原告所有。原告自得依所有物
      返還請求權，請求被告返還系爭物品。
（三）證據：提出工程合約書一份、存證信函三份、大穎公司線西專案工地會議記錄
      一份（以上均影本）及鋼板照片二張為證。
乙、被告方面：
一、被告大穎公司部分：
（一）聲明：駁回原告之訴，如受不利判決願供擔保免為假執行。
（二）陳述：
  １、被告大穎公司就系爭標的物所在之ＰＶＣ廠建廠工程，係全部委由共同被告易
      欣公司承攬，然後再由共同被告易欣公司就該建廠工程分別發包予各次承攬人
      。被告大穎公司已依全部建廠工程之施工進度簽發支票付款予被告易欣公司，
      嗣並由共同被告易欣公司將各該支票背書轉讓予各工程之次承攬人，故被告大
      穎公司既已按工程進度付款予易欣公司，當然已取得共同被告易欣公司所請款
      之工程（含不動產及動產）、材料之所有權。至於尚未付款之施作中工程，依
      承攬契約之性質，亦係由被告大穎公司原始取得其所有權。
  ２、次查民法債編八十八年修正時，於四百九十條增訂第二項：「約定由承攬人供
      給材料者，其材料之價額，推定為報酬之一部。」之規定明文，顯然立法上已
      將所謂包工包料之工作物供給契約之性質，定義為承攬契約，應適用承攬有關
      規定。是系爭工作物之所有權，依法應由定作人即被告大穎公司原始取得，身
      為次承攬人之原告，顯非系爭工作物之所有權人至明。又依原告與被告易欣公
      司間之合約第四條可知，工程材料非完全由原告提供，且合約第六條僅屬補充
      性規定，故該工程契約顯非包工包料之工作物供給契約，故工作物所有權既屬
      被告大穎公司所有，原告主張被告返還工作物自屬無理由。
  ３、另原告已向被告易欣公司取得全部工程款之勝訴判決（詳  鈞院九十年度重訴
      字第二五八五號民事判決），其再請求返還系爭物品，為雙重獲利。
（三）證據：提出大穎公司簽發支票付款予易欣公司明細表一份、易欣公司轉讓支票
      予PVC建廠工廠工程各次承攬人之明細表一份、台灣台北地方法院九十年重訴
      字第二五八五號民事判決一份、動產擔保交易登記證明書及動產抵押合約一份
      （以上均影本）為證。
二、被告易欣公司部分：未於言詞辯論期日到庭，亦未為任何聲明、陳述及舉證。
    理    由
壹、本件被告易欣公司未於言詞辯論期日到場，核無民事訴訟法第三百八十六條各款
    所列情形，爰依原告之聲請，由其一造辯論而為判決。
貳、原告起訴主張：其曾於八十八年三月二十三日與被告易欣公司簽訂承攬大穎ＰＶ
    Ｃ廠七十九座塔槽設備製作工程合約書（下稱系爭合約），其與被告易欣公司間
    之前開合約業經合法終止，惟契約終止後原告尚留有如附表所示五座完成初步製
    作之ＰＶＣ塔槽設備及材料於被告大穎公司彰濱工業區線西廠，總價值約三千一
    百七十一萬八千六百八十三元。依系爭合約第六款約定可知，系爭合約為「工作
    物供給契約」（俗稱『包工包料』），在此一類型契約規範下，其工程材料既為
    承攬人所提供而非僅約定完成一定工作，故工作物之所有權則仍應由材料所有人
    ，即工作物供給契約之承攬人所有，據此雙方在所有權（工作物財產權）的移轉
    應適用一般買賣之規定，以『交付』作為危險移轉及利益承受之時點。該工程已
    完成之工作物部分於交付定作人受領前，其所有權依法仍應歸屬於承攬人即原告
    所有，原告自得依所有物返還請求權，請求被告返還系爭物品各情，被告大穎公
    司則以：系爭工程係由被告大穎公司發包給被告易欣公司，再由易欣公司轉包給
    原告，原告為次承攬人，被告大穎公司已按工程進度付款予被告易欣公司，當然
    已取得共同被告易欣公司所請款之工程（含不動產及動產）、材料之所有權，另
    依民法第四百九十條第二項規定，所謂包工包料之工作物供給契約之性質，定義
    為承攬契約，應適用承攬有關規定，是系爭工作物之所有權，依法應由定作人即
    被告大穎公司原始取得。又依原告與被告易欣公司間之合約第四條可知，工程材
    料非完全由原告提供，另原告已向被告易欣公司取得全部工程款之勝訴判決，其
    再請求返還系爭物品，並不合理各節，資為抗辯。
、經查：原告主張其曾於八十八年三月二十三日與被告易欣公司簽訂系爭合約，系
    爭合約業經原告終止，如附表所示之系爭物品尚未經被告易欣公司驗收現由被告
    大穎公司占有等情，既據原告提出工程合約書一份、存證信函三份、大穎公司線
    西專案工地會議記錄一份及鋼板照片二張為證，且為被告大穎公司所不爭，應堪
    信為真實；另被告大穎公司主張原告為次承攬人，其曾支付主承攬人即被告易欣
    公司工程款等情，亦據被告大穎公司提出大穎公司簽發支票付款予易欣公司明細
    表一份為證，且為原告所不爭執，亦堪信為真實。經依民事訴訟法第二百七十一
    條之一準用同法第二百七十條之一第一項第三款之規定，整理並協議簡化本件之
    爭點為：系爭工程是否屬工作物供給契約（即包工包料契約）而得由原告請求返
    還如附表所示系爭物品？茲析述如下：
一、系爭工程屬工作物供給契約（即包工包料契約）：
（一）按「買賣乃法律行為，基於買賣取得不動產之所有權，非經登記不生效力，與
      承攬之定作人原始取得工作物所有權之情形不同。至所謂工作物供給契約，即
      工作物全部材料由承攬人供給者，如當事人之意思重在工作物財產權之移轉時
      ，仍不失為買賣之一種。」最高法院五十九年度台上字第一五九０號判例定有
      明文，是若於工作物全部材料由承攬人供給，定作人不負責提供而成立工作物
      供給契約（即包工包料契約）時，因定作人主要的目的在於工作物財產權之移
      轉，為避免定作人於工作物完成前即喪失支付能力而使承攬人遭受勞務及材料
      之雙重損失，則解釋上即應認工作物未完工前，應由承攬人享有未完工工作物
      之所有權，以使當事人間之權利義務得以衡平，應先敘明。
（二）再按「在修正施行前發生者，除本施行法有特別規定外，亦不適用修正施行後
      之規定。」民法債編施行法第一條後段定有明文。又八十八年四月二十一日修
      正公布，八十九年五月五日施行之民法第四百九十條第二項固規定：「約定由
      承攬人供給材料者，其材料之價額，推定為報酬之一部。」，惟該條規定因無
      特別規定亦適用於修正施行前之契約，則依前開民法債編施行法第一條後段之
      規定，僅得適用於八十九年五月五日以後之契約。查：系爭合約係於八十八年
      三月二十三日簽訂等情，既如前述，則系爭合約即不得適用前開民法第四百九
      十條第二項規定，被告大穎公司援引前開不得適用系爭合約之現行規定，主張
      系爭合約為單純之承攬契約，非工作物供給契約（即包工包料契約），即非有
      據。
（三）查：系爭合約第六條約定如下：「所有材料、機具除本合約另有規定者外，概
      由乙方（即原告）自辦，並均有適當之設備儲存。」，則依前述關於系爭工程
      之所有材料均由原告自辦之約定即知，系爭工程為工作物供給契約（即包工包
      料契約）即堪認定，被告大穎公司雖另依系爭合約第四條第一項關於預付款之
      規定主張系爭合約非屬工作物供給契約，惟查：系爭合約第四條第一項僅約定
      被告易欣公司應提出預付款（即工程款總額百分之二十）保證，並無關於該預
      付款係供原告購買系爭工程材料之用，核其性質應僅屬部分工程款之先付，被
      告尚難僅憑該預付款之約定，即推翻前述系爭合約第六條關於包工包料之明文
      約定，並主張系爭合約非屬工作物供給契約（即包工包料契約）。
二、原告對如附表所示之系爭物品有所有權：
（一）查：原告依系爭合約施作後有如附表所示之系爭物品由被告大穎公司占有，且
      系爭物品未經被告易欣公司驗收既為兩造所不爭，而系爭合約屬工作物供給契
      約又如前述，則依前述最高法院五十九年度台上字第一五九０號判例要旨之明
      文，系爭物品因未完工且未交付，應由原告享有系爭物品之所有權。
（二）被告大穎公司雖另辯以：其已支付主承攬人被告易欣公司報酬，系爭物品應屬
      其所有云云，並舉其付款資料一份為證，惟查：被告大穎公司並未提出其與被
      告易欣公司間之承攬契約，於大穎公司與易欣公司間承攬契約約定不明之情形
      下，實尚難僅憑被告大穎公司曾支付部分工程款予被告易欣公司之事實，即認
      被告大穎公司對系爭物品享有所有權。
（三）被告大穎公司復辯以：其係本於其與被告易欣公司間之承攬契約占有系爭物品
      ，其為有權占有云云，惟查：系爭物品之所有權屬原告既如前述，則被告大穎
      公司即不得以僅有相對效力之債之關係對抗原告之所有權，其該部分之辯解，
      亦不可採。
（四）被告大穎公司末辯以：原告已對被告易欣公司獲得系爭合約工程款之勝訴判決
      ，原告顯有雙重得利，其不得再主張系爭物品之所有權云云，然查：原告是否
      另依系爭合約對被告易欣公司取得給付工程款之勝訴判決，究與原告是否享有
      系爭物品之所有權無涉，若原告果如被告大穎公司所言有雙重得利，亦僅屬被
      告易欣公司是否另向原告主張之問題，尚與原告得否行使系爭物品之所有權無
      涉，是其前開所辯，亦洵不足取。
肆、綜上，系爭合約為工作物供給契約，原告對附表所示之系爭物品有所有權，均堪
    認定，從而，原告本所有權之權能依民法第七百六十七條之規定提起本訴，請求
    被告將附表所示之五座ＰＶＣ塔槽設備半成品及材料返還原告，即無不合，應予
    准許。
伍、假執行之宣告：原告及被告大穎公司陳明願供擔保，分別聲請宣告假執行及免為
    假執行，經核均無不合，爰分別酌定相當擔保金額准許之。
陸、因本案事證已臻明確，兩造其餘主張陳述及所提之證據，均毋庸再予審酌，附此
    敘明。
柒、據上論結：本件原告之訴為有理由，依民事訴訟法第三百八十五條第一項前段、
    第七十八條、第八十五條第一項前段、第三百九十條第二項、第三百九十二條，
    判決如主文。
中      華      民      國    九十二    年      四      月    二十五    日
                                  民事第六庭法      官  詹駿鴻
右為正本係照原本作成
如對本判決上訴，須於判決送達後廿日內向本院提出上訴狀
中      華      民      國    九十二    年      四      月    二十五    日
                                            法院書記官  官碧玲


司法院資訊處製作；財團法人民間司法改革基金會備份。
